台灣高等法院民事判決　九十一年度再字第六五號
　　　再審　原告　丁○○
　　　　　　　　　乙○○
　　　　　　　　　丙○○
　　　再審　被告　甲○○○
右當事人間，因返還不當得利事件，再審原告對於中華民國九十年十一月六日本院八
十九年度上更 (二)字第三四九號確定判決，提起再審之訴，本院判決如左：
    主      文
再審之訴駁回。
再審訴訟費用由再審原告負擔。
    事實及理由
一、再審原告起訴主張：再審被告所有坐落台北市○○區○○段三小段第二八、二九
    、三○、三一、三二、五六、五七、五八、五九號等九筆土地上之建築改良物即
    門牌號碼台北市○○○路○段五二號八樓房屋，為再審原告之父戴芳向陳鏘鴻承
    購所得，非無法律上原因占有再審被告之前揭土地，原確定判決適用民法第一百
    七十九條之規定，判決再審原告敗訴，其判決適用法規顯有錯誤；又原確定判決
    所依據之習慣，要非民法第一條所規定之習慣，顯違背土地法第四十三條之規定
    ，其判決適用法規顯有錯誤等語。為此，依民事訴訟法第四百九十六條第一項第
　　一款之規定，提起本件再審之訴，求為廢棄本院八十九年度上更 (二) 字第三四
　　九號之確定判決，駁回再審被告在第一審之訴之判決。本院認本件不經言詞辯論
　　，逕以判決駁回，而未通知再審被告作何聲明、及陳述。
二、本院查再審被告於原法院起訴主張之事實，經原法院、本院依兩造所提出之卷證
    資料，而以：
(一)再審被告主張伊於六十二年間曾以郭哲雄名義與黃浩訂立不動產買賣契約，購買
    系爭房屋及基地即同上地段第二八、二九、三○、三一、三二、五六、五七、五
    八、五九號九筆土地，應有部分各四八○分之四○，土地部分已辦妥移轉登記，
    但房屋在移轉登記前，為黃浩之債權人聲請拍賣，由陳鏘鴻拍定取得所有權之事
    實，此有該買賣契約附卷  (見本院上更(一)字第一八九號卷第三九頁至四一頁)，
    並為再審原告所不爭執，至堪認為真實。
(二)再審被告主張門牌台北市○○○路○段五十二號八樓房屋（建號一一五四號），
    係坐落於台北市○○區○○段三小段第二四、二五、二六、二七、二八、二九、
    三○、三一、三二、五六、五七、五八、五九地號共十三筆土地上。該房屋為再
    審原告共有，應有部分各三分之一；而基地部分，再審原告之應有部分別為：第
    二四、二五地號各十八分之一，第二六、二七地號各一四四分之一，第二八、二
    九、三○、三一、三二、五六、五七、五八、五九地號各四八分之一，系爭房屋
    所有權全部及其基地之應有部分，原係再審原告之父戴芳於七十年三月二十五日
    向訴外人陳鏗鴻買受，再以買賣為原因，於七十年五月十八日（土地部分）及七
    十年九月二十四日（建物部分）移轉登記與再審原告所有，此有台北市中山地八
    十八年一月十八日北市中地一字第八八六○○六六八○○號函乙份（見本院八十
    七年度上更(一)字第一八九號卷第一○三頁）土地買賣所有權移轉契約書、土地及
    建築改良物登記簿謄本可稽（原審卷第七一－七七頁、第九六頁－二○○頁），
    為兩造所不爭執，亦堪信為真。
(三)再審被告主張再審原告所有系爭房屋因逾越其土地應有部分之範圍而使用，獲有
    相當於租金之利益等情，再審原告則以前揭情詞置辯。經查：
    系爭房屋所在之大樓，為地上十一層，地下一層之區分所有建物，其基地共有十
    三筆，但各筆土地之所有權人不一，應有部分亦不相同，此有土地及建物登記簿
    謄本（原審卷第九六頁至第二○○頁）附卷可稽，復為兩造所不爭執，則系爭房
    屋起造登記之初，並非按各層房屋樓地板面積之平均比例計算其基地之應有部分
    ，殊無疑義。又系爭大樓係地主提供土地與建商合建，地主分得一至五層全部，
    建商分得七至十一層全部，至第六層、地下室、停車場各分得二分之一，故系爭
    大樓建商可出售之房屋計有地下室及第六層各二分之一，第七層至第十一層全部
    ，有合建契約（本院卷第八一頁至第八七頁）附卷可考，惟因地主與建商間發生
    糾紛，興建完成後，地主拒絕將部分持分土地移轉，遂發生有建物而無土地者，
    或有土地而無建物，或建物應有部分不足，或土地持分不足之情形，故本件原區
    分所有權人即地主與建商，顯未約定如何分擔基地之應有部分比例。又陳鏘鴻第
    一次登記八樓之基地持分，亦僅係處分自已應有部分而已，難認係區分建物所有
    人之約定，如欲約定基地應有部分之比例，自應得共有人全體之同意，今陳鏘鴻
    僅係單純分割自已應有部分，尚難認係區分建物所有人間之共同約定，在審原告
    所辯以第一次登記之八樓基地持分，為區分建物所有人間之約定，自非可採。本
    件原區分所有權人既未約定，則應依習慣為計算標準，依台北市政府地政處八十
    七年八月十一日北市地一字第八七二二○四二七○○號書函所示：「二、．．．
    按各區分所有建物應分擔之基地應有部分應如何計算？法無明定，一般習慣上係
    以區分所有建物（即專有部分）之面積及共同使用部分之持分面積合計與該建物
    之全部樓地板面積比例計算之。」（本院上更(一)字卷第四七頁）可知習慣上即以
    區分所有建物之主建物及附屬建物面積與全棟建物之主建物暨附屬建物總面積之
    比例為該區分所有建物使用基地之應有部分權利，故如區分所有建物所有人，無
    土地應有部分。
    按民法第八百十八條所定各共有人按其應有部分，對於共有物之全部有使用收益
    ，係指各共有人得就共有物全部，於無害他共有人之權利限度內，可按其應有部
    分行使用益權而言。故共有人如逾越其應有部分之範圍使用收益時，即係超越其
    權利範圍而為使用收益，其所受超過利益，要難謂非不當得利。查系爭建物所在
    之大樓，其坐落土地為臺北市○○區○○段三小段二四、二五、二六、二七、二
    八、二九、三○、三一、三二、五六、五七、五八、五九等十三筆土地，而大樓
    則為地下一層至地上十一層建物。前開土地部分二四地號面積十一平方公尺、二
    五地號面積十四平方公尺、二六地號面積十四平方公尺、二七地號面積十一平方
    公尺、二八地號面積四十一平方公尺、二九地號面積十七平方公尺、三○地號面
    積七七平方公尺、三一地號面積七四平方公尺、三二地號面積九平方公尺、五六
    地號面積七八平方公尺、五七地號面積十二平方公尺、五八地號面積二十八平方
    公尺、五九地號面積三七八平方公尺，合計十三筆土地共七百六十四平方公尺；
    房屋部分分別為臺北市○○區○○段三小段建號一一五二、一一二一至一一二六
    、一一五三至一一五六、二○六九及一一二七號，門牌號碼為臺北市○○○路○
    段五二號地下室、一樓至十樓、十樓之一及十一樓，地下室面積四四三點零四平
    方公尺、第一樓面積五四八點九一平方公尺（主建物面積四七零點一平方公尺，
    騎樓七八點七一平方公尺）、第二樓至第十一樓面積均為五六四點零一平方公尺
    （主建物面積五四八點九一平方公尺，陽臺面積十五點一平方公尺），共六六三
    二點零五平方公尺。戴芳向陳鏘鴻購買系爭建物同時亦購買前開二四、二五地號
    土地應有部分各為十八分之三，二六、二七地號土地應有部分各為一四四分之三
    ，二八、二九、三○、三一、三二、五六、五七、五八、五九地號土地應有部分
    各為四八分之三，再移轉登記予再審原告，使再審原告有系爭建物應有部分各為
    三分之一，及前開二四、二五地號土地應有部分各為十八分之一，二六、二七地
    號土地應有部分各為一四四分之一，二八、二九、三○、三一、三二、五六、五
    七、五八、五九地號土地應有部分各為四八分之一。系爭建物面積為五六四點零
    一平方公尺，該大樓全棟建物面積共為六六三二點零五，系爭建物占全棟建物之
    比例為千分之八五（564.01/6632.05＝0.085)。而系爭建物坐落土地計十三筆，
    共七百六十四平方公尺，則依據前開對各區分所有建物與坐落基地關係之說明，
    再審原告須於再審被告所有之各筆基地上均有各應有部分千分之八五，換算為面
    積計算，即前開二八地號土地須有面積三點四八五平方公尺、二九地號土地須有
    面積一點四四五平方公尺、三○地號土地須有面積六點五四五平方公尺、三一號
    地號土地須有面積六點二九平方公尺、三二地號土地須有面積零點七六五平方公
    尺、五六地號土地須有面積六點六三平方公尺、五七地號土地須有面積一點零二
    平方公尺、五八地號土地須有面積二點三八平方公尺、五九地號土地須有面積三
    二點一三平方公尺，不足即屬不當得利。查本件上訴人有前開二八、二九、三○
    、三一、三二、五六、五七、五八、五九地號等九筆土地應有部分各為四八分之
    一，已如前述，則依序計算，再審原告於二八地號土地所有面積二點五六二五平
    方公尺（41×3/48=2.5625），不足面積零點九二二五平方公尺
    （2.5625-3.485=-0.9225）；再審原告於二九地號土地面積一點零六二五平方公
    尺（17×3/48=1.0625），不足面積零點三八二五平方公尺（1.0625-1.445=-0.3
    825）再審原告於三○地號土地面積四點八一二五平方公尺（77×3/48=4.8125）
    ，不足面積一點七三二五平方公尺（4.8125-6.545=-1.7325）；再審原告於三一
    地號土地面積四點六二五平方公尺（74×3/48=4.625），不足面積一點六六五平
    方公尺（4.625-6.29=-1.665）；再審原告於三二地號土地面積零點五六二五平
    方公尺（9乘3/48=0.5625），不足面積零點二零二五平方公尺
    （0.5625-0.765=-0.2025）；再審原告於五六地號土地面積四點八七五平方公尺
    （78×3/48=4.875），不足面積一點七五五平方公尺（4.875-6.63=-1.755)；再
    審原告於五七地號土地面積零點七五平方公尺（12×3/48=0.75)，不足面積零點
    二七平方公尺（0.75-1.02=-0.2 7）；再審原告於五八地號土地面積一點七五平
    方公尺（28乘3/48=1.75），不足面積零點六三平方公尺（1.75-2.38=-0.63）；
    再審原告於五九地號土地面積二三點六二五平方公尺（378×3/48=23.625），不
    足面積八點五零五平方公尺（23.625-3 2.13=-8.505）。依前揭說明，系爭建物
    占用上開九筆基地之應有部分比例既有不足，顯然逾越其應有部分而為使用收益
    ，逾越部分既屬無權占用再審被告之土地，則再審原告所受超過利益，即屬不當
    得利無疑。
(四)再審原告無正當權源占用再審被告之土地，依社會通常之觀念，將可獲得相當於
    租金之利益而致再審被告受有損害，再審被告自得依不當得利之法律關係請求再
　　審原告返還相當於租金之利益。而按租用基地，建築房屋，其租金以不超過土地
　　申報總價額年息百分之十為限；舉辦規定地價或重新規定地價時，土地所有權人
　　未於公告期間申報地價者，以公告地價百分之八十為其申報地價，土地法第一百
　　零五條、第九十七條，平均地權條例第十六條前段定有明文。查：系爭建物所在
　　之大樓，現為商業用途，一樓為交通銀行南京東路分行、二樓以上為辦公場所開
　　設公司，二、三樓為三陽證券股份有限公司、四樓為正泰旅行社及三陽證券股份
　　有限公司、五樓為瀧株式會社、萬達旅行社，六樓為同心圓人才仲介股份有限
　　公司、新光人壽辦事處、七樓為財訊雜誌社、八樓為南山人壽營業處、九樓為元
　　祖實業股份有限公司等情，為兩造所不爭；其附近街道為南京東路一段、中山北
　　路一段、林森北路，附近環境為商家、銀行、麥當勞等，其交通甚為便利等情，
　　此有系爭房地週遭環境圖一份附卷（原審卷第二七一頁）在卷佐證。又系爭土地
　　於七十六年七月一日起至八十年六月三十日止、八十年七月一日起至八十三年六
　　月三十日止、八十三年七月一日起迄今之公告地價各如原審附表二編號六公告地
　　價欄所示；再審原告因其所有土地應有部分不足占用再審被告所有土地面積各如
　　原審附表二編號五所示。本院斟酌系爭土地之價值、所處位置、其四周工商繁榮
　　情形，及占有人占用系爭土地之經濟價值與用途，並揆諸首揭規定，認為再審被
　　告請求以該土地申報價額年息百分之十為計算再審原告相當於租金之不當得利之
　　標準，尚屬相當。從而，依上開標準計算，再審被告請求再審原告給付自八十年
　　一月一日起至八十四年十二月三十一日止使用該土地之不當得利，上訴人各應給
　　付被上訴人二十七萬二千一百三十七元六角，及各自起訴狀繕本送達之翌日，即
　　八十五年四月十四日起，各按月給付五萬九千零七十六元（計算式詳如原審附表
　　二所示），為有理由，應予准許，逾此部分之請求，為無理由，應予以駁回。
(五)綜上所述，再審被告主張再審原告無權使用伊二八、二九、三○、三一、三二、
    五六、五七、五八、五九土地，請求再審原告給付相當於租金之不當得利，即有
    理由，再審原告所辯，均無足取。從而，再審被告本不當得利法律關係請求再審
    原告給付自八十年一月一日起至八十四年十二月三十一日止使用土地之不當得利
    ，即再審原告各應給付再審被告二十七萬二千一百三十七元六角，及各自起訴狀
    繕本送達之翌日，即八十五年四月十四日起，各按月給付五萬九千零七十六元部
    分，為有理由，應予准許，逾此部分所為請求，為無理由，應予駁回。原審就上
    開應准許部分為再審被告勝訴之判決，並無不當，上訴意旨指摘原判決不當，求
    予廢棄改判，為無理由，應予駁回。兩造其餘攻擊防禦方法，及未經援用之證據
    ，經斟酌認無礙本院前述認定，爰不一一論究。
    等為其判決基礎，均係法院取捨證據、認定事實之職權行使。尚難認適用法規顯
    有錯誤
三、按：再審之訴顯無再審理由者，得不經言詞辯論，以判決駁回之。民事訴訟法第
    五百零二條第二項定有明文。本件再審原告提起本件再審之訴，係就原確定判決
    取捨證據、認定事實之職權行使，指摘為不當，顯無再審理由，依首揭法條規定
    ，不經言詞辯論，逕以判決駁回之。
據上論結，本件再審之訴顯無再審理由，爰判決如主文。
中　　　華　　　民　　　國　　九十一　　年　　　十　　　月　　三十一　　日
                              民事第十二庭
   　　　　                       審判長法  官　林  丁  寶
     　　　　　　                       法  官　林  恩  山
     　　　　　　                       法  官　陳  博  享
右正本係照原本作成。
如不服本判決，應於收受送達後二十日內向本院提出上訴書狀，其未表明上訴理由者
，應於提出上訴後二十日內向本院補提理由書狀（均須按他造當事人之人數附繕本）
上訴時應提出委任律師或具有律師資格之人之委任狀；委任有律師資格者，另應附具
律師及格證書及釋明委任人與受任人有民事訴訟法第四百六十六條之一第一項但書或
第二項（詳附註）所定關係之釋明文書影本。
中　　　華　　　民　　　國　　九十一　　年　　　十一　　月　　　一  　　日
　　　　　　　　　　　　　　　　　　　　書記官  鄭  靜  如
附註：
民事訴訟法第四百六十六條之一（第一項、第二項）：
對於第二審判決上訴，上訴人應委任律師為訴訟代理人。但上訴人或其法定代理人具
有律師資格者，不在此限。
上訴人之配偶、三親等內之血親、二親等內之姻親，或上訴人為法人、中央或地方機
關時，其所屬專任人員具有律師資格並經法院認為適當者，亦得為第三審訴訟代理人
。
